臺灣桃園地方法院民事判決　　　　　　　 95年度訴字第331號
原　　　告　甲○○
被　　　告　丙○○
訴訟代理人　乙○○
　　　　　　林良財　律師
上　一　人
複　代理人　李明哲　律師
上列當事人間請求拆屋還地事件，於民國96年10月2日辯論終結
，本院判決如下：
    主    文
被告應將坐落桃園縣龜山鄉○○段三三０地號土地上如附圖所示
黃色編號Ａ部分之鋼造鐵皮建物（面積六點四０平方公尺，門牌
號碼：桃園縣龜山鄉○○村○○○鄰○○路○段五三五之一號）
拆除，並將上開土地返還原告及其他共有人全體。
訴訟費用由被告負擔。
本判決得假執行。
    事實及理由
壹、程序部分
    按訴狀送達後，原告不得將原訴變更或追加他訴，但擴張或
    減縮應受判決事項之聲明者，不在此限，民事訴訟法第255
    條第1 項第3 款定有明文。本件原告原起訴請求：被告應將
    原告所有坐落桃園縣龜山鄉○○段330 地號土地（即重測前
    龜山鄉○○○○段304 地號）上地上物拆，如起訴狀附圖所
    示部分，（面積以實測為準）之地上物拆除，將土地返還原
    告及其他共有人。嗣其將訴之聲明變更為：被告應將坐落桃
    園縣龜山鄉○○段330 地號土地上附圖所示黃色編號Ａ部分
    之鋼造鐵皮屋建物（面積6.4 平方公尺）拆除，並將上開土
    地返還原告及全體共有人，經核係屬減縮應受判決事項之聲
    明，揆諸前開說明，應予准許，合先敘明。
貳、實體部分
一、原告起訴主張：
  (一)被告所有坐落於桃園縣龜山鄉○○段332 地號土地（即重測
    前龜山鄉○○段226-2 地號）與原告所有坐落桃園縣桃園市
    ○○段330 地號土地（即重測前龜山鄉○○○○段304 地號
    ）相鄰，詎被告未得原告之同意，搭建鐵皮屋出租使用，越
    界占用原告所有如附圖所示之系爭土地面賣6.4 平方公尺，
    爰依民法767 條所有物返還請求權之規定，提起本件訴訟，
    請求被告拆除占用之地上物，將土地返還於原告及其他共有
    人全體。
  (二)原告前並不知被告有越界建築侵占原告系爭土地行為，至原
    告購買鄰地同段336 地號土地，於民國94年8 月5 日由地政
    機關測量點交土地給原告時，才知被告所有前開鐵皮屋建物
    已越界占用系爭土地，於94年10月5 日、同年11月28日再次
    鑑界後，被告仍不認同與系爭土地相鄰土地界址點。嗣95年
    8 月2 日縣政府地籍重測，鄰地地主全部到齊，認同界址點
    所在。今被告所有332 地號土地上鐵皮建物後面廚房雖已拆
    除，惟332 地號土地總深度為3.1 公尺，前開鐵皮建物深度
    卻是3.6 公尺，已經超出自己所有土地50公分，故意逾越占
    用原告所有系爭土地之心態十分明顯。
  (三)地主建築房屋無占用鄰地，鄰地所有權人都無權干涉，這是
    民俗之常情；被告建屋時並未申請鑑界，土地上亦沒有界點
    ，鄰地所有權人如何知其越界而不即提出異議，然原告知被
    告越界建築確定時，經多次申請鑑界再鑑界，被告始終不認
    同測量成果界址點，執意須以區域土地重測後界址為準，並
    稱如有越界願無條件拆屋還地，今卻再度反口尋找裡由企圖
    就地合法，其用意只為拖延占地訟累。原告於94年7 月欲購
    地時，經鑑界知道被告有越界之情事，就即時向被告主張異
    議，並經調解委員會調解過二次，原告有即時提出異議。原
    告是土地所有權人，是合法主張權利，並無權利濫用的問題
    。
  (四)又土地所有人建築房屋逾越疆界者，鄰地所有人如知其越界
    而不即提出異議，不得請求移去或變更建築物，固為民法第
    796 條前段所明定。惟主張鄰地所有人知其越界而不即提出
    異議者，應就此項事實負舉證之責任（最高法院45 年 台上
    字第931 號判例參照）。另依民法正草案第796 條之1 第2
    項亦明文規定：土地所有人建築房屋逾越地界，鄰地所有人
    請求移去或變更時，法院得斟酌公共利益及當事人利益，免
    為全部或一部之移去或變更。但土地所有人有故意逾越地界
    者，不適用之。綜上理由，訴請准於原告請求拆屋還地之訴
    等語。並聲明：如主文所示。
二、被告則以：
  (一)緣原告起訴請求被告拆除越界建築於坐落桃園縣龜山鄉○○
    段330 地號（重測前地號為桃園縣龜山鄉○○○○段304 地
    號）土地上，緊鄰同段332 地號（重測前地號為桃園縣龜山
    鄉○○○○段304 地號）之地上物，經被告將原告所指之增
    建部（後廚房部分）拆除後，復經桃園縣桃園地政事務所再
    行土地複丈，被告仍占用原告系爭330 地號土地6.4 平方公
    尺，然原告本人知悉被告越界建築情事，而未立即提出異議
    ，依民法第796 條規定，不得請求被告移去或變更其建築物
    。原告於94年7 月購買336 地號時即已知道被告占用330 地
    號土地。
  (二)原告主張被告否認鑑界結果，以此推論被告道鑑界結果，惟
    原告仍無證明測量時，原告已向被告提出異議。原告於94年
    8 月1 日即知有越界建築情事，但原告遲至94年底才申請調
    解，原告並未即時提出異議。
  (三)又縱認被告所興建之系爭建物確實如原告所述係於5 年前所
    興建，依原告所述：「．．．當時我是地主，他在蓋時我還
    有用電話向縣政府去報備違建」云云（詳95年7 月6 日言詞
    辯論筆錄），顯見原告確實未向被告提出異議，僅單純向縣
    政府舉發違建，姑不論原告所述向縣政府舉發違建乙事是否
    屬實，就原告未就越界建築乙事向被告提出異議，此已符合
    民法第796 條之規定，原告自無權向被告請求拆屋還地。
  (四)依民法物權編修正草案第796 條之1 之規定，應免為移去或
    變更越界建築之房屋，而由原告請求被告價購。
    (1)按土地所有人建築房屋逾越地界，鄰地所有人請求移去或
      變更時，法院得斟酌公共利益及當事人利益，免為全部或
      一部之移去或變更。但土地所有人有故意逾越地界者，不
      適用之。前條但書規定，於前項情形準用之，民法物權編
      修正草案第796 條之1 訂有明文。
    (2)經查：系爭建物越界建築於桃園縣龜山鄉○○段330 地號
      上之房屋，為該房屋之樑柱及牆壁，倘拆除之，將造成整
      棟建物只剩兩支樑柱，勢必倒塌，就民法物權篇相鄰關係
      之最上位觀念「充分發揮物之經濟效用」及民法物權篇修
      正草案第796 條之1 之增訂理由「對不符合第796 條規定
      者，鄰地所有人得請求移去或變更逾越疆界之房屋。然有
      時難免對社會經濟及當事人之利益造成重大損害。為示公
      平，宜賦予法院裁量權」所示，姑不論本件被告之主張已
      符合民法第796 條之規定，原告無權訴請被告拆屋還地等
      語，資為抗辯。並聲明：原告之訴駁回。
三、兩造不爭執之事項：
  (一)坐落桃園縣龜山鄉○○段330 地號（重測前龜山鄉○○○○
    段304 地號）土地，面積713 平方公尺，原告係於87年7 月
    17日以夫妻贈與為登記原因，取得權利範圍二分之一。
  (二)坐落桃園龜山鄉○○段332 地號（重測前龜山鄉○○○○段
    226 之2 地號）土地，面積45平方公尺，被告於65年12月31
    日以分割轉載為登記原因，取得權利範圍全部。
  (三)被告所有坐落龜山鄉○○段332 地號土地上鋼造鐵皮建物（
    門牌號碼龜山鄉○○村○○路○ 段535 之1 號），越界占用
    原告所有坐落龜山鄉○○段330 地號土地面積6.40平方公尺
    ，並有桃園縣桃園地政事務所95年12月29日桃測法字第08
    9500號土地複丈成果圖在卷可憑。
四、原告主張被告越界建屋侵占其所有系爭土地6.40平方公尺，
    請求被告應依民法767 條規定拆屋還地乙節，被告固不否認
    確有越界占用原告系爭土地之事實，惟以前詞置辯，是本件
    應審酌之爭執點厥為：原告是否知悉被告於龜山鄉○○段33
    2 地號土地之建築（門牌號碼龜山鄉○○村○○路○ 段535
    之1 號）有越界之事實而不即時提出異議？有無民法第796
    條之適用？原告主張拆屋還地，是否係權利濫用？茲析述如
    下：
  (一)按民法第796 條規定，所謂土地所有人建築房屋逾越疆界者
    ，鄰地所有人如知其越界，而不即提出異議，不得請求移去
    或變更其建築物，係指鄰地所有人於土地被越界建築當時明
    知而不即時反對，不得於事後請求拆除建築物而言。惟主張
    鄰地所有人知其越界而不即提出異議者，應就此項事實負舉
    證之責任（最高法院45年度台上字第931 號判例、82年台上
    字第1799號判決參照）。是本件被告既主張原告知其越界而
    不即提出異議，而有民法第796 條規定之適用，依前述可知
    ，自應由被告就此項事實負舉證責任。
  (二)查被告於本院審理時，前先否認其所有坐落龜山鄉○○段33
    2 地號土地（重測前坪頂大湖段226-2 地號）之鐵皮建物（
    門牌號碼龜山鄉○○村○○路○ 段535 之1 號）有越界占用
    原告所有系爭土地情事（見本院95年4 月11日言詞辯論筆錄
    ），嗣則當庭陳稱係主張原告本人知悉越界建築情事，但未
    即時提出異議，就原告前手知悉越界建築部分不再主張等語
    （見本院96年10月2 日言詞辯論筆錄）；再原告主張前並不
    知被告有越界建築侵占原告系爭土地行為，至原告購買鄰地
    同段336 地號土地，於94年8 月5 日由地政機關測量點交土
    地給原告時，才知被告所有前開鐵皮屋建物已越界占用系爭
    土地，於94年10月5 日、同年11月28日再次鑑界後，被告仍
    不認同與系爭土地相鄰土地界址點。嗣95年8 月2 日縣政府
    地籍重測，鄰地地主全部到齊，認同界址點所在，以及原告
    經鑑界知道被告有越界之情事，就即時向被告主張異議，並
    經調解委員會調解過二次（94年11月15日及95年1 月3 日）
    之事實，業據原告提出桃園縣龜山鄉調解委員會調解通知書
    2 紙、桃園縣桃園地政事務所土地複丈定期通知書2 紙為證
    ，被告雖辯稱：依原告所提出之前開複丈定期通知書均記載
    測量時被告未到場，故無法證明於測量時原告已向被告提出
    異議，原告於94年8 月1 日即知有越界建築情事，但原告遲
    至94年底才申請調解，原告並未即時提出異議云云，就此抗
    辯事由，依上開判例意旨，應由被告負舉證責任，惟被告復
    未舉其他事證以明原告確於被告建築前開房屋時，已知越界
    建築而未及時提出異議之事實，是被告援引民法第796 條之
    規定，抗辯原告不得拆除其建物云云，委無足採。
  (三)原告請求拆屋還地是否權利濫用？
    1.按權利之行使，不得違反公共利益，或以損害他人為主要
      目的。行使權利，履行義務，應依誠實及信用方法，民法
      第148條定有明文。且權利之行使，是否以損害他人為主
      要目的，應就權利人因權利行使所能取得之利益，與他人
      及國家社會因其權利行使所受之損失，比較衡量以定之。
      倘其權利之行使，自己所得利益極少而他人及國家社會所
      受之損失甚大者，非不得視為以損害他人為主要目的，此
      乃權利社會化之基本內涵所必然之解釋（最高法院71年台
      上字第737號判例意旨足資參照。）又民法第148條係規定
      行使權利，不得以損害他人為主要目的，若當事人行使權
      利，雖足使他人喪失利益，而茍非以損害他人為主要目的
      ，即不在該條所定範圍之內（最高法院45年台上字第105
      號判例意旨亦足參照）。
    2.又民法第148條第1項所禁止之權利濫用行為，係指在外觀
      上為權利之行使，實質上卻違反權利之社會性，因而不能
      認係正當行使權利之行為，亦即行使權利因逾越權利之本
      質及經濟目的，或逾越社會觀念所允許之界限，而成為權
      利之濫用。本件原告以所有權人地位請求上訴人返還系爭
      建物無權占有如附圖所示面積6.40平方公尺之系爭土地，
      雖使被告所有建物因而有相等面積需遭拆除，因此蒙受不
      利，然此係被告於建屋之初，明知係越界建築而任意占有
      使用他人土地者，於所有權人依法主張權利時所應容忍之
      當然結果，是不論從權利本質、經濟目的及社會觀念以言
      ，被上訴人之請求皆屬權利之正當行使，並不能認為已屬
      悖離所有權保護機能之目的，亦非以損害上訴人為主要目
      的之情形存在，是被告以原告訴請拆屋還地為權利濫用云
      云為辯，洵屬無據。
五、「所有人對於無權占有或侵奪其所有物者，得請求返還之。
    對於妨害其所有權者，得請求除去之。」民法第767 條前段
    及中段定有明文。本件原告所有之系爭土地為被告所有之系
    爭房屋無權占用如附圖所示面積6.40平方公尺，且被告既未
    有合法使用系爭土地之正當權源，是原告基於前開物上請求
    權之法律關係，主張被告無權占用系爭土地，訴請被告應將
    系爭土地上如附圖所示面積6.40平方公尺之鋼造鐵皮建物拆
    除，並將土地返還原告及其他共有人全體，於法有據，為有
    理由，應予准許。
六、本判決所命給付之價額未逾50萬元，爰依民事訴訟法第389
    條第1 項第5 款之規定，依職權宣告假執行。
七、兩造其餘攻擊防禦方法及所提出之各項證據資料，經審酌後
    ，因認與判決之基礎無涉，且不影響判決之最後結果，爰不
    予以一一論述，附此敘明。
據上結論：原告之訴為有理由，依民事訴訟法第78條、第389 條
第1項第5款，判決如主文。
中　　華　　民　　國　　96　　年　　10　　月　　16　　日
                  民事第三庭    法　官　汪智陽
以上正本係照原本作成。
如對本判決上訴，須於判決送達後20日內向本院提出上訴狀。
                                書記官　葉菽芬
中　　華　　民　　國　　96　　年　　10　　月　　16　　日
